---
title: "Análisis de la Mortalidad y Esperanza de Vida en Portugal (1940-2023)"
author: "Francisco Pérez y Jackeline Perilla"
date: "23 de octubre de 2025"
output:
  html_document:
    toc: true
    toc_depth: 3
    toc_float: true
    collapsed: true
    smooth_scroll: true
    theme: cosmo
    highlight: pygments
    df_print: paged
    code_folding: show
    css: estilo.css
    background-color: "#F5F8FF"
---

```{r setup, include=FALSE}
source("portugal.R")
```

# 💡 Planteamiento del problema

Entre 1940 y 2023, Portugal vivió transformaciones con base en la modernización sanitaria, los cambios sociales y económicos existentes y los efectos derivados de crisis sanitarias como la epidemia de VIH y la pandemia de COVID-19. El presente proyecto pretende estudiar la evolución de la mortalidad y de las tablas de vida en Portugal, centrándose en la identificación de tendencias en diferentes intervalos temporales y cohortes de edad. El análisis del cambio en la mortalidad y la expectativa de vida desde la perspectiva de la demografía llega a ser, en parte, contemporáneo a la estadística y a la computación. Desde 1940 a 2023, a partir de la tabla de mortalidad de Portugal, se pretende analizar las variaciones en la esperanza de vida y las tasas de mortalidad en función de las desventajas en salud y las crisis económicas y sanitarias, los cambios a lo largo de las etapas de la longevidad y la atención que se ha dado a las distintas edades.

# ✨ Objetivos de la investigación

## Objetivo general

Analizar e investigar la evolución de la mortalidad y la esperanza de vida en Portugal desde 1940 hasta 2023, considerando los impactos de la economía y las crisis primarias en el sistema de salud, en particular la epidemia de VIH y la pandemia de COVID-19. Esto pone énfasis en la identificación de patrones y contrastes de períodos con el fin de dar cuenta de la distribución, las tendencias y la varianza de los indicadores demográficos a través de análisis exploratorios, estadísticos y visuales en Python y R.


## Objetivos específicos

1. Describir la evolución temporal de la esperanza de vida al nacer y por grupos de edad en Portugal.
2. Profundizar la exploración a través de estadísticos obtenidos sobre datos filtrados.
3. Comparar las diferentes perspectivas que han mostrado los estadísticos y extraer insights.


# 🧾 Marco teórico

## ⏳ Segmentación Temporal

El periodo analizado (1940–2023) se organiza en cuatro niveles posibles de observación para facilitar el estudio de los cambios en la mortalidad a lo largo del tiempo y su relación con los contextos históricos y económicos:

1. **Año a año:** permite un análisis continuo y detallado de las variaciones anuales en las tasas de mortalidad y esperanza de vida.

2. **Años de referencia decenal:** considera el primer año de cada década (1940, 1950, 1960, …, 2020\) como punto de comparación representativo, facilitando la observación de tendencias de largo plazo.

3. **Por décadas:** agrupa los datos en intervalos de diez años (1940–1949, 1950–1959, 1960–1969, etc.), permitiendo identificar ciclos demográficos amplios.

4. **Por periodos de evolución económica:** integra la dimensión macroeconómica como factor explicativo de los cambios en la mortalidad, segmentando según fases históricas del crecimiento real per cápita y eventos económicos relevantes:

   * 1940–1946: reconstrucción posguerra

   * 1947–1972: expansión económica y transición demográfica

   * 1973–1990: crisis del petróleo y ajuste estructural

   * 1991–1998: apertura europea y modernización

   * 1999–2007: integración al euro y estabilidad

   * 2008–2014: crisis financiera global

   * 2015–2019: recuperación económica

   * 2020–2023: pandemia y reconfiguración demográfica

Esta segmentación temporal permite combinar **análisis demográficos, económicos y sociales**, revelando cómo los contextos estructurales han influido en la dinámica de la mortalidad portuguesa.

## 👨‍👩‍👧‍👦 Segmentación por Edad

Para el análisis demográfico y estadístico de la mortalidad en Portugal (1940–2023), las edades (0 a 110 años) se consideran cuatro niveles de agrupación, con el fin de facilitar la comparación temporal y favorecer la analítica de las variables:

1. **Datos brutos (0–110 años y más):** análisis detallado año por año que permite observar microvariaciones en las tasas de mortalidad y esperanza de vida.

2. **Grupos censales estándar (intervalos de 5 años):** segmentación tradicional utilizada por el Instituto Nacional de Estadística de Portugal y otros censos internacionales (0–4, 5–9, 10–14, …, 105–110+).

3. **Grupos censales principales:** clasificación demográfica macro empleada para comparaciones estructurales de población:

   * 0–14 años

   * 15–64 años

   * 65 años y más

4. **Etapas de la vida:** agrupación interpretativa basada en criterios biológicos y sociales que permite conectar la mortalidad con procesos vitales:

   * Infancia (0–5)

   * Niñez (6–11)

   * Pubertad y adolescencia (12–19)

   * Adultos jóvenes (20–39)

   * Adultos intermedios (40–49)

   * Adultos maduros (50–59)

   * Viejos incipientes (60–69)

   * Viejos intermedios (70–84)

   * Viejos avanzados (85 y más)

Este esquema multiescalar facilita un análisis flexible de la mortalidad, permitiendo observar desde distintos enfoques tanto **patrones microdemográficos**  **y biográficos** como **tendencias estructurales**.


## 🧩 Diseño de Data Frames

Basados en las dos dimensiones de segmentación:

1\. **Enfoques de Segmentación por Edad (4)**

1. **E₁** → Datos brutos (0–110)

2. **E₂** → Grupos censales estándar (0–4, 5–9, …, 105–110)

3. **E₃** → Grupos censales principales (0–14, 15–64, 65+)

4. **E₄** → Etapas de la vida (Infancia, Niñez, …, Viejos avanzados)

2\. **Enfoques de Segmentación Temporal (4)**

1. **T₁** → Año a año

2. **T₂** → Años de referencia decenal (1940, 1950, …, 2020\)

3. **T₃** → Por décadas (1940–1949, 1950–1959, …)

4. **T₄** → Por periodos de evolución económica

## 🧮 Combinaciones Teóricas

Cada cruce entre un enfoque de edad y un enfoque temporal genera un **data frame derivado** del data frame original (df).

| Edad / Tiempo | T₁ Año a año (83 categorías) | T₂ Años decenales (9 categorías) | T₃ Por décadas (9 categorías) | T₄ Periodos económicos (8 categorías) |
| ----- | :---: | :---: | :---: | :---: |
| **E₁ Bruto (111 categorías)** | df1 | df2 | df3 | df4 |
| **E₂ Censal (23 categorías)** | df5 | df6 | df7 | df8 |
| **E₃ Principales (3 categorías)** | df9 | df10 | df11 | df12 |
| **E₄ Etapas de vida (9 categorías)** | df13 | df14 | df15 | df16 |

* **Total de data frames teóricos derivados:** 4 (enfoques de edad) × 4 (enfoques temporales) \= **16 data frames**  
* **Los datos T₁, T₂, E₁, se utilizarán directamente** el valor que corresponda   
* **Los datos T₃, T₄, E₂, E₃, E₄, se utilizarán como un promedio simple** de las categorías individuales que incluya cada ítem requerido

## 📐 Variables de Data Frame

**Year**: Año 	

**Age**: Edad en años de la población	

**mx**: Tasa de mortalidad observada en la población para esa edad y año. Es la cantidad de muertes en un año por cada persona viva de esa edad.

**qx**: Probabilidad de morir entre la edad x y x+1. Si tiene x años, es la probabilidad de que fallezca antes de cumplir x+1.

**ax**: Tiempo promedio vivido por las personas que mueren en un año de edad específico.

**lx**: Número de personas que sobreviven hasta una edad específica

**dx**: Número de personas que mueren entre una edad y la siguiente

**Lx**: Representa los "años de vida" totales vividos por la cohorte (lx) entre una edad y la siguiente

**Tx**: Total de "años de vida" que le quedan por vivir a la cohorte a partir de una edad determinada.

**ex**: Esperanza de Vida al Nacimiento, es el principal indicador de desarrollo y salud pública.

# 📊 Análisis de resultados

```{r echo = FALSE}
mortalidad_nacer_linea
```


# 📚 Bibliografía

**Demografía**: 

Prieto, V., y Robello, M. (2023). Manual de Demografía. Montevideo (Prieto and Robello): Programa de Población, Facultad de Ciencias Sociales, Universidad de la República. Cap 13, 14 y Glosario [https://manualdemografia.cienciassociales.edu.uy/](https://manualdemografia.cienciassociales.edu.uy/) 	

**Segmentación Temporal:**

Lains, Pedro. Why growth rates differ in the long run: capital deepening, productivity growth and structural change in Portugal, 1910-1990. Instituto de Ciências Sociais, Universidade de Lisboa. 2011\. Página 5\. 

[https://www.bportugal.pt/sites/default/files/anexos/paper\_1.pdf](https://www.bportugal.pt/sites/default/files/anexos/paper_1.pdf)

Para hitos económicos de la segunda mitad del siglo XX y siguientes, a partir de sección:  Un pequeño milagro económico (1961-1974)

[https://en.wikipedia.org/wiki/Economic\_history\_of\_Portugal](https://en.wikipedia.org/wiki/Economic_history_of_Portugal) 

**Segmentación por Etapas de la vida:**

Adaptado de: Scripta Nova. REVISTA ELECTRÓNICA DE GEOGRAFÍA Y CIENCIAS SOCIALES. Universidad de Barcelona. ISSN: 1138-9788. Depósito Legal: B. 21.741-98. Vol. IX, núm. 190, 1 de junio de 2005\. Segmento: Consideraciones finales. 

[https://www.ub.edu/geocrit/sn/sn-190.htm](https://www.ub.edu/geocrit/sn/sn-190.htm)
